臺灣高等法院臺南分院刑事判決
109年度上易字第641號
上  訴  人  臺灣雲林地方檢察署檢察官
被      告  甲○○
上列上訴人因被告違反毒品危害防制條例案件，不服臺灣雲林地
方法院109年度易字第484號中華民國109年9月14日第一審判決（
起訴案號：臺灣雲林地方檢察署109年度毒偵字第535號），提起
上訴，本院判決如下：
    主  文
上訴駁回。
    理  由
一、公訴意旨略以：被告甲○○前因施用毒品案件，經觀察、勒戒
    後，認無繼續施用毒品之傾向，於民國99年10月21日釋放，
    並由臺灣雲林地方檢察署檢察官以99年度毒偵緝字第42、43
    號、99年度毒偵字第1397號為不起訴處分確定；又於上開觀
    察、勒戒執行完畢釋放後5年內，再犯施用毒品案件，經原
    審法院以104年度易字第109號判決判處有期徒刑4 月確定，
    於106年6月22日執行完畢出監。詎其仍未戒除毒癮，復基於
    施用第二級毒品甲基安非他命之犯意，於109年3 月20日為
    警採尿時起回溯96小時內之某時，在雲林縣○○鎮○○里○○000
    號之1之住處內，以將甲基安非他命置於玻璃球內點火燒烤
    後吸食其煙之方式，施用第二級毒品甲基安非他命1 次。嗣
    於109年3月20日上午9時30分許，員警經其同意採集尿液送
    驗，結果呈安非他命、甲基安非他命陽性反應，因認被告涉
    有毒品危害防制條例第10條第2項之施用第二級毒品罪嫌。
二、按毒品危害防制條例第20條、第23條之規定業於109年1月15
    日修正，同年7月15日施行。查：
  ㈠修正前毒品危害防制條例第20條第1項至第3項、第23條第2項
    ，將施用毒品者區分為「初犯」、「5年內再犯」、「5年後
    再犯」三類，其中「初犯」施用毒品罪者，應送勒戒處所觀
    察、勒戒，而觀察、勒戒結果有繼續施用毒品傾向者，則令
    入戒治處所施以強制戒治，並於勒戒（無繼續施用毒品傾向
    者）、戒治（有繼續施用毒品傾向者）處分執行完畢後，由
    檢察官為不起訴處分或由少年法院（法庭）為不付審理之裁
    定；於觀察、勒戒或強制戒治處分執行完畢後「5年內再犯
    」者，則依法追訴、處罰；於觀察、勒戒或強制戒治處分執
    行完畢後「5年後再犯」者，則重行適用觀察、勒戒、強制
    戒治處遇相關規定；另依最高法院97年度第五次刑事庭會議
    決議意旨，僅限於「初犯」及「5年後再犯」二種情形，始
    應先經觀察、勒戒或強制戒治程序。倘被告於5年內已再犯
    ，經依法追訴處罰，縱其第三次（或第三次以上）再度施用
    毒品之時間，在初犯經觀察、勒戒或強制戒治執行完畢釋放
     5年以後，已不合於「5年後再犯」之規定，且因已於「5年
    內再犯」，顯見其再犯率甚高，原實施觀察、勒戒或強制戒
    治，已無法收其實效，即應依毒品危害防制條例第10條之規
    定處罰。
  ㈡而109年1月15日修正、同年7月15日施行之毒品危害防制條例
    第20條、第23條之規定，就「初犯」之處遇雖未修正，惟就
    「初犯」毒品危害防制條例第10條之罪，經觀察、勒戒或強
    制戒治處分執行完畢釋放後再犯施用毒品罪之期間，則由「
    5年」之期間縮短為「3年」，亦即於觀察、勒戒或強制戒治
    處分執行完畢後「3年內再犯」施用毒品罪者，應依法追訴
    、處罰；於觀察、勒戒或強制戒治處分執行完畢後「3年後
    再犯」者，則重行適用觀察勒戒、強制戒治處分之相關處遇
    程序。另109年1月15日增定，於同年7月15日施行之毒品危
    害防制條例第35條之1則規定：「本條例中華民國108年12月
    27日修正之條文施行前犯第10條之罪之案件，於修正施行後
    ，依下列規定處理：一、偵查中之案件，由檢察官依修正後
    規定處理。二、審判中之案件，由法院或少年法院（地方法
    院少年法庭）依修正後規定處理；依修正後規定應為不起訴
    處分或不付審理之裁定者，法院或少年法院（地方法院少年
    法庭）應為免刑之判決或不付審理之裁定。三、判決確定尚
    未執行或執行中之案件，適用修正前之規定」。
  ㈢又針對修正施行後之毒品危害防制條例第20條第3項所定：依
    本條第1項、第2項為觀察、勒戒或強制戒治執行完畢釋放後
    ，3年後再犯第10條之罪者，仍適用本條第1項、第2項規定
    之觀察、勒戒或強制戒治。此所謂「3年後再犯」，是否僅
    以本次再犯，距最近一次觀察、勒戒或強制戒治執行完畢釋
    放後，已逾3年即足，不因其間是否另犯第10條之罪經起訴
    、判刑或執行而受影響之問題，最高法院刑事大法庭於109
    年11月18日作成109年度台上大字第3826號裁定，認上開所
    謂「3年後再犯」，只要本次再犯（不論修正施行前、後）
    距最近一次觀察、勒戒或強制戒治執行完畢釋放，已逾3年
    者，即該當之，不因其間有無犯第10條之罪經起訴、判刑或
    執行而受影響。
  ㈣從而，於上開毒品危害防制條例修正條文施行前犯同條例第1
    0條之罪，且該次犯行距最近一次觀察、勒戒或強制戒治執
    行完畢釋放後已逾3年者，若該案尚未繫屬於法院而仍由檢
    察官偵查中，檢察官即應依109年1月15日增定，於同年7月1
    5日施行之毒品危害防制條例第35條之1第1款之規定，適用
    同條例第20條第1項或第24條第1項之規定，向法院聲請觀察
    、勒戒或為附條件之緩起訴處分，而不應予以起訴或聲請簡
    易判決處刑；若仍予以起訴或聲請簡易判決處刑，即屬「起
    訴之程序違背規定」，依刑事訴訟法第303條第1款，法院即
    應為公訴不受理之諭知。
三、查公訴意旨認被告本件施用第二級毒品之時間為「109年3 
    月20日為警採尿時起回溯96小時內之某時」。又被告前因施
    用毒品案件，經送觀察、勒戒後，認無繼續施用毒品之傾向
    ，於99年10月21日釋放，之後則未有再受觀察、勒戒或強制
    戒治之紀錄，有臺灣高等法院被告前案紀錄表在卷可查，則
    被告本件施用第二級毒品往前回溯3年內，既未有接受觀察
    、勒戒或強制戒治之處遇，依上開說明，其本次施用毒品犯
    行自應由檢察官向法院聲請觀察、勒戒，或由檢察官逕行對
    被告為附條件之緩起訴處分。又本案經檢察官偵查後，於10
    9年7月28日向原審聲請簡易判決處刑，此有原審收文章在卷
    可查，可知本件於毒品危害防制條例109年7月15日修正施行
    時，尚未繫屬法院，自應由檢察官依修正後之毒品危害防制
    條例規定處理，而非逕予起訴。檢察官提起本件公訴，其起
    訴之程序顯已違背規定，原審依刑事訴訟法第303條第1款、
    第307條之規定，不經言詞辯論而逕諭知不受理之判決，自
    無不合。
四、檢察官上訴意旨雖以：毒品危害防制條例第20條第3項所謂
    「3年後再犯」應如何適用之法律見解尚未統一，而依最高
    法院109年度台上大字第3826號提案裁定所採法律見解，該
    條所謂「3年後再犯」，應係指：被告於觀察、勒戒或強制
    戒治執行完畢釋放後，並無再犯第10條之罪，而是3年後始
    再有犯第10條之罪者而言。若被告於觀察、勒戒或強制戒治
    執行完畢釋放後，於3年內曾再犯第10條之罪，經依毒品條
    例第23條第2項追訴者，必須其「本次（即第3次或以上所犯
    ）之『犯罪時間』，距最近一次（即第2次或以上所犯）之『犯
    罪時間』已逾3年」，才屬於本項所稱「3年後再犯」，而有
    再予觀察、勒戒之機會。而被告於99年10月21日觀察、勒戒
    執行完畢釋放後5年內，曾因施用毒品案件，經原審法院以1
    04年度易字第109號判決判處有期徒刑4月確定，於106年6月
    22日執行完畢。依前揭說明，被告於109年3月20日為警採尿
    時間回溯96小時內某時施用毒品之行為，即應依法訴追，原
    審逕為不受理之判決，適用法律尚嫌未洽云云。惟最高法院
    刑事大法庭於109年11月18日作成之109年度台上大字第3826
    號裁定認上開所謂「3年後再犯」，只要本次再犯（不論修
    正施行前、後）距最近一次觀察、勒戒或強制戒治執行完畢
    釋放，已逾3年者，即該當之，不因其間有無犯第10條之罪
    經起訴、判刑或執行而受影響，已據本院說明如上，上訴意
    旨仍持相異見解指摘原判決不當，並無理由，應予駁回，並
    不經言詞辯論為之。
據上論斷，應依刑事訴訟法第368條、第372條，判決如主文。
本案經檢察官江金星聲請簡易判決處刑並提起上訴。
中　　華　　民　　國　　109 　年　　11　　月　　27　　日
                  刑事第七庭    審判長法　官  吳勇輝
                                      法　官  吳錦佳
                                      法　官  周紹武
以上正本證明與原本無異。
不得上訴。
　　　　　　　　　　　　　　　　　　　書記官  楊宗倫
中　　華　　民　　國　　109 　年　　11　　月　　27　　日